臺灣臺東地方法院民事判決　　　　　　　　94年度訴字第77號
原　　　告　乙○○
訴訟代理人　李文平律師
被　　　告　甲○○
訴訟代理人　張政衡律師
上列當事人間請求清償借款事件，本院於民國94年11月30日言詞
辯論終結，判決如下：
    主  文
被告應給付原告新臺幣壹佰伍拾萬元，及自民國九十四年四月
二十二日起至清償日止，按週年利率百分之五計算之利息。
原告其餘之訴駁回。
訴訟費用由被告負擔五分之二，餘由原告負擔。
本判決原告勝訴部分，於原告以新臺幣伍拾壹萬元供擔保後，得
假執行，但被告以新臺幣壹佰伍拾萬元為原告預供擔保，得免
為假執行。
原告其餘假執行之聲請駁回。
    事實及理由
一、按訴狀送達後，原告不得就原訴變更或追加他訴，但請求之
    基礎事實同一者，不在此限，民事訴訟法第255條第1項第2
    款定有明文。所謂請求之基礎事實同一，係指變更或追加之
    訴與原訴之主要爭點有其共同性，各請求利益之主張在社會
    生活上可認為同一或關連，而就原請求之訴訟及證據資料，
    於審理繼續進行在相當程度範圍內具有同一性或一體性，得
    期待於後請求之審理予以利用，俾先後兩請求在同一程序得
    加以解決，避免重複審理，進而為統一解決紛爭者，即屬之
    （最高法院90年度臺上字第16號判決意旨參照）。本件原告
    起訴主張被告向其借款新臺幣 (下同)388 萬元，依消費借
    貸法律關係請求被告返還，嗣於民國94年9月5日具狀表示如
    認兩造間消費借貸關係不可採，請求追加不當得利之法律關
    係為訴訟標的 (見本審卷第83頁至第84頁)，其追加之訴之
    請求，構成要件事實與起訴請求之事實顯係源於同一基礎原
    因事實，主要爭點具有共同性，各請求利益之主張在社會生
    活上應可認為同一或關連，揆諸首開說明，原告追加不當得
    利法律關係為訴訟標的，於法有據，應予准許。
二、原告主張：
    被告自84年4月起至88年底，陸續向其借款達388萬元，屢經
    催討，被告或稱要按月攤還，或稱要想辦法處理，然均未為
    處理，為此，爰依消費借貸及不當得利之法律關係，請求被
    告返還系爭借款及遲延利息等語，並聲明求為判決：(一)被告
    應給付原告388萬元，及自94年4月22日 (即支付命令繕本送
    達被告之翌日)起至清償日止按年息百分之5計算之利息。(二)
    原告願供擔保，請准宣告假執行。
三、被告則以：
(一)84 年至86年間，被告未婚，在臺東縣成功鎮經營小吃部，
    原告當時亦未婚，為職業軍人，駐防在成功鎮，因到被告經
    營之小吃部消費而互相認識，常對被告噓寒問暖，兩造進而
    熱戀，原告為討被告芳心，展現家境富裕，除贈與金飾外，
    另於3節或被告生日贈送3萬至5萬元不等之紅包，合計金額
    有80萬元；又原告為表對被告之真心相愛，提供80萬元資金
    予被告創業，被告已於86年5月償還原告2,000元、同年6月
    償還11,000元、同年11月償還7,000元、91年10月至92年3月
    、92年12月至93年3月，每月各償還5,000元，合計已清償7
    萬元。
(二)原告提出之92年11月9日電話譯文，註明通話時間為凌晨2時
    45分至3時15分，合計30分鐘，惟經本院當庭勘驗時間只有
    20分鐘，相差10分鐘之久，且被告曾於該次通話中與原告爭
    執借款金額，勘驗結果卻無此部分內容，該次電話之錄音帶
    顯有被剪接之嫌，應無證據能力。又被告雖於92年11月9日
    兩造電話通話時說過「你跟我講過3百多萬嘛，380萬嘛，對
    不對」，但係複誦原告先前所稱之金額，被告並未承認負欠
    原告388萬元借款等語，資為抗辯，並聲明求為判決：(一)原
    告之訴及假執行之聲請均駁回。(二)如受不利判決，願供擔保
    請准宣告免為假執行。
四、下列事實為兩造所不爭執（見本審卷第115頁），自堪信為
    真實，本院爰採為判決之基礎：
(一)被告於84年4月至88年12月間有向原告借款80萬元，原告並
    有交付上開金錢給被告。
(二)被告於86年5月清償2,000元、同年6月清償11,000元、同年
    11月清償7,000元、91年10月至92年3月每月清償5,000元、
    92年12月至93年3月每月清償5,000元，計已清償70,000元。
(三)原告提出之91年9月8日、92年5月18日、92年7月28日、92年
    8月10日、92年11月9日之5通電話錄音，確為兩造間之通話
    (但通話內容被告有爭執)。
五、本件經兩造協議，並同意簡化爭點為：(一)兩造間就原告主張
    之388萬元借款是否有消費借貸合意？(二)原告是否交付388萬
    元借款與被告？(三)原告提出之92年11月9日錄音帶及譯文有
    無證據能力？(四)前開388萬元除被告自認為借款部分外，兩
    造是否有贈與合意？如果有贈與合意，贈與金額為多少？
(一)按當事人主張有利於己之事實者，就其事實有舉證之責任，
    民事訴訟法第277條定有明文。民事訴訟如係由原告主張權
    利者，應先由原告負舉證之責，若原告先不能舉證，以證實
    自己主張之事實為真實，則被告就其抗辯事實即令不能舉證
    ，或其所舉證據尚有疵累，亦應駁回原告之請求，最高法院
    著有17年臺上字第917號判例可資參照。次按稱消費借貸者
    ，謂當事人一方移轉金錢或其他代替物之所有權於他方，而
    約定他方以種類、品質、數量相同之物返還之契約，民法第
    474 條第1項定有明文。又消費借貸，為要物契約，須以金
    錢或其他代替物之交付為構成要件，如對於交付之事實有爭
    執，自應由主張已交付之貸與人負舉證責任，此觀民法第
    474條之規定自明；當事人主張有金錢借貸關係存在，須就
    其發生所須具備之特別要件即金錢之交付及借貸意思表示互
    相一致負舉證之責任，若僅證明有金錢之交付，未證明借貸
    意思表示互相一致者，尚不能認為有金錢借貸關係存在 (最
    高法院79年度臺上字第2722號、81年度臺上字第2372號裁判
    要旨參照)。
(二)本件原告主張被告自84年4月起至88年底陸續向其借款388萬
    元等語，被告則辯稱原告所借款項僅80萬元等語，是就原告
    主張被告向其借款388萬元之情，除經被告自認之80萬元，
    依民事訴訟法第279條第1項無庸舉證外，其餘借款金額，依
    舉證責任分配之法則，自應由原告就其主張兩造間有消費借
    貸之意思合致及已交付借款之事實負舉證責任甚明。就此，
    原告係提出兩造於91年9月8日、92年5月18日、同年7月28日
    、同年8月10日、同年11月9日電話通話之錄音帶及譯文 (以
    下簡稱系爭5通電話譯文)，為其舉證之方法。經查：
    1.系爭5通電話譯文，為兩造間之對話內容，男聲為原告之
      聲音，女聲為被告之聲音，為兩造不爭執之事實 (見本審
      卷第115頁)。而就系爭5通電話譯文何以佐證被告確有承
      認兩造間有388萬元消費借貸之意思合致及原告已交付388
      萬元與被告之情，本院於94年11月30日言詞辯論期日當庭
      命原告訴訟代理人就其主張可證明被告承認借貸部分，於
      系爭5通電話譯文上以紅色筆圈畫 (見本審卷第126頁)，
      經原告訴訟代理人以紅色筆圈畫者，摘記如下：
      (1)91年9月8日電話譯文：「乙○○：你從我這邊調借了，
        我算一算有388萬，我不曉得你方不方便還給我。甲○
        ○：笑-老大，我要是有那麼多錢，我就講嗎！就按月
        攤還嗎！」、「甲○○：你要一筆不可能，就跟你講按
        月攤還可以啦！」等語 (見本審卷第18頁)。
      (2)92年5月18日電話譯文：「乙○○：想說，你跟我借了3
        88萬，看看這個月底前想辦法還一下。」、「甲○○：
        不是我要不要的問題，我之前也跟你談過了。」、「甲
        ○○：我盡可能去做，好不好？」等語 (見本審卷第19
        頁)。
      (3)92年8月10日電話譯文：「乙○○：嗯！當然是有關於
        錢的事情。甲○○：我知道你要講什麼，你要給我一點
        時間。」等語 (見本審卷第21頁)。
      (4)92年11月9日電話譯文：「乙○○：那我想問妳，妳到
        底知不知道你該還給我多少，妳知道嗎？甲○○：你跟
        我講過，3百多嘛，380嘛，對不對？乙○○：對呀，38
        8萬。甲○○：妳覺得我沒在處理嗎？乙○○：這些錢
        ，我說真的，這也是辛苦賺來的，也跟朋友調的，到現
        在我都還不掉，妳知道嗎？」、「乙○○：妳有辦法借
        這麼多錢，怎麼運用那是妳的問題，但是妳要考量我這
        邊啊。甲○○：我有在考慮，要不然我不用在這麼痛苦
        狀況下，我還願意去支付，我不是不考慮，我都在考慮
        ，我很願意一次付清，問題是我沒有辦法，我付不出來
        。」、「甲○○：我能一筆一筆，我就是按月還給你，
        你要這麼逼著，甚至你跟我講，我之前付的我完全沒有
        講吧，因為理虧的是我，我完全講都沒有講吧，你跟我
        要的每一筆，我沒有講過話吧！」等語 (見本審卷第60
        頁至第61頁)。
    2.原告主張依上開譯文內容，足證被告已承認收受388萬元
      借款，應返還原告之金額為388萬元等語，惟被告表示願
      意按月攤還原告之借款，雖可據以推論被告曾向原告借款
      之情屬實，然觀之上開91年9月8日、92年5月18日、92年8
      月10日電話譯文內容，有關被告借款金額究係若干，均係
      原告單方面所為陳述，被告並未明確表明其向原告借款之
      金額為388萬元。又被告雖於92年11月9日電話譯文中陳稱
      「你跟我講過，3百多嘛，380嘛，對不對？」等語，惟被
      告於同日電話中亦表示：「知不知道壓了多少問題進來，
      已經處理了不是我自己的問題，還有我家裡的問題。我的
      負債不會放過300，其實我的負債多少嘛，我爸爸留下負
      債2千多，沒有錯啊，土地是很多啊，‧‧‧」等語 (見
      本審卷第60頁)，則綜觀該日電話譯文前後內容，被告業
      已表明其個人對外負債包括原告部分之借款，總額不超過
      300萬元，另其父親遺留之負債則為2千多萬元，是以被告
      辯稱因原告自91年開始即告知借款金額為388萬元，伊於
      92年11月9日電話譯文中陳稱「你跟我講過，3百多嘛，
      380嘛，對不對？」等語，係複誦原告所稱之金額，並未
      承認負欠原告388萬元之情，應堪可採。原告主張被告上
      開所稱「我的負債不會放過300」，係指被告負債不只300
      萬元等語，顯與該日電話譯文之文義解釋及前後內容不符
      ，自不足採。是依原告所舉系爭5通電話譯文內容，尚不
      足以認定兩造間就系爭388萬元借款已有消費借貸意思表
      示之合致，及原告已交付被告388萬元之情。
    3.被告抗辯原告提出之92年11月9日電話譯文，註明通話時
      間為凌晨2時45分至3時15分，合計30分鐘，惟本院當庭勘
      驗時間只有20分鐘，且被告曾於該次通話中與原告爭執借
      款金額，勘驗結果卻無此部分內容，該次錄音帶顯有被剪
      接嫌疑，該次電話錄音帶及譯文應無證據能力等語。就此
      ，本院於94年8月30日準備程序期日當庭勘驗92年11月9日
      電話錄音帶，自該日上午9時45分開始連續播放至10時零5
      分，勘驗結果兩造通話時間固僅20分鐘 (見本審卷第78頁
      ) ，惟本院就該錄音帶何部分經過剪接？被告是否確於該
      次通話中與原告爭執借款金額？等情詢以被告，被告均表
      示伊無法確定 (見本審卷第79頁)，並就該錄音帶是否經
      過剪接，表明不請求鑑定，則被告空言辯稱該日電話錄音
      帶係經剪接，應無證據能力等語，自不足採信。
    4.合上所述，原告就兩造間確實存在388萬元消費借貸意思
      合致及金錢交付等節既未能舉證以實其說，又兩造就被告
      已經清償7萬元之事實並不爭執，則除被告自認向原告借
      款而尚未清償之73萬元 (800,000-70,000＝730,000)外，
      原告依消費借貸之法律關係請求被告給付其餘308萬元借
      款，即屬無據。
(三)次按依民法第179條不當得利之法則請求返還不當得利者，
    以無法律上之原因而受利益，致他人受有損害為其要件，故
    其得請求返還之範圍，應以對方所受之利益為限。本件原告
    主張如認兩造間有消費借貸之意思合致未能證明，併依民法
    第179條不當得利之法則，就被告承認借款金額以外至388萬
    元部分，請求被告應予返還等語。經查，原告除交付上開80
    萬元借款外，另有交付80萬元與被告，為被告自認之事實 (
    見本審卷第125頁)，被告雖辯稱該80萬元係原告為表追求之
    意而為贈與等語，然為原告所否認，且被告就其主張該80萬
    元係原告所贈與，亦承認此部分並無書據，亦無其他證據可
    資證明 (見本審卷第125頁)，是被告既未能提出有利於己之
    證據，其主張原告贈與即屬無據。則被告收受之80萬元為原
    告所交付，被告又未能舉證證明原告有贈與之意思表示，其
    受有利益顯無法律上原因，原告本於不當得利之法則，於請
    求被告返還80萬元範圍內，洵無不合，應予准許。原告請求
    逾此範圍者，因其提出之證據，尚不足證明其曾交付金錢予
    被告，已如前述，原告既未能舉證證明被告受有利益，致其
    受有損害，其請求自屬無據，不足採憑。
六、綜上所述，原告依其主張之事實，主張兩造間存有消費借貸
    關係，併不當得利之法律關係請求被告給付388萬元及法定
    遲延利息，惟原告就兩造間確實存在388萬元消費借貸之意
    思合致及已為金錢之交付等節既未能舉證以實其說，則除被
    告自認確有向原告借款而尚未清償之73萬元，及被告抗辯原
    告因贈與而交付，未能證明贈與關係存在之80萬元外，原告
    其餘請求，核屬無據，不應准許。從而，原告依消費借貸及
    不當得利之法律關係，於請求被告給付153萬元及自94年4月
    22 日 (即支付命令繕本送達被告之翌日)起至清償日止，按
    週年利率百分之5計算之利息，為有理由，應予准許；逾此
    部分之請求，為無理由，應予駁回。
七、本判決原告勝訴部分，兩造均陳明願供擔保以代釋明，分別
    聲請宣告假執行或免為假執行，經核均無不合，爰分別酌定
    相當之擔保金額併宣告之。至於原告敗訴部分，其假執行之
    聲請，因訴之駁回而失所依據，應予駁回。
據上論結：本件原告之訴為一部有理由，一部無理由，依民事訴
訟法第79條、第390條第2項、第392條第2項，判決如主文。
中　　華　　民　　國　　94　　年　　12　　月　　14　　日
                  民事庭    審判長法  官  王漢章
                                  法  官  曾宗欽
                                  法  官  簡芳潔
以上正本係照原本作成
如對本判決上訴，須於判決送達後20日內向本院提出上訴狀
中　　華　　民　　國　　94　　年　　12　　月　　14　　日
                                  書記官　李春菊
